臺灣高等法院刑事判決
110年度上訴字第1711號
上  訴  人  臺灣士林地方檢察署檢察官
被      告  吳益勝



上列上訴人因被告偽造文書案件，不服臺灣士林地方法院109年
度訴字第72號，中華民國110年4月7日第一審判決（起訴案號：
臺灣士林地方檢察署108年度偵緝字第1260號），提起上訴，本
院判決如下：
    主  文
上訴駁回。
    理  由
壹、經本院審理結果，認第一審以不能證明被告吳益勝犯刑法第
    216條、第210條之行使偽造私文書罪，而諭知被告無罪，核
    無不當，應予維持，並引用第一審判決書記載之理由（如附
    件）。
貳、駁回上訴之理由
一、檢察官上訴意旨略以：
  ㈠證人即告訴人黃國道於偵查中具結證稱：我沒有看過、簽過
    本案借款條，本案借款條是被告為了脫罪才偽造的，我沒有
    借給被告（新臺幣，下同）100萬元等語，應堪可信。告訴
    人於審理中並未到庭證述，其提出之刑事陳報狀為審判外之
    陳述，復無可容許之例外，並無證據能力，又無從藉由交互
    詰問核實，是原判決引用該刑事陳報狀作為判決之依據，自
    非允當。
　㈡原判決認本件無法單憑法務部調查局筆跡鑑定結果，遽認本
    案借款條上「黃國浩」三字確為被告所簽署，自難執此作為
    不利被告之認定云云。然告訴人於偵查中已具結證稱如上，
    核與上開鑑定結果「甲類筆跡與乙類筆跡筆劃特徵不同」等
    語相符，而原判決卻捨此不論，逕為相反之認定，亦有認定
    不符經驗法則之虞。
二、經查：
　㈠按犯罪事實應依證據認定之，無證據不得認定犯罪事實；又
    有罪之判決書應於理由內記載認定犯罪事實所憑之證據及其
    認定之理由，刑事訴訟法第154條第2項及第310條第1款分別
    定有明文；而此所稱「犯罪事實」，係指決定刑罰權存否與
    範圍、須經嚴格證明之事實，並不包括不存在之犯罪構成事
    實；另同法第155條第2項復規定：「無證據能力、未經合法
    調查之證據，不得作為判斷之依據。」按之「證據能力」係
    指可供「嚴格證明」使用之資格，則此一「判斷對象」，自
    係指須經嚴格證明之犯罪事實之判斷而言；亦即認定犯罪事
    實所憑之證據，不僅須具有證據能力，且須經合法之調查，
    否則不得作為有罪認定之依據；惟倘法院審理之結果，認被
    告被訴之犯罪事實並不存在，而應為無罪之諭知時，因所援
    為被告有利之證據並非作為認定犯罪事實之基礎，而係作為
    彈劾檢察官或自訴人所提證據之不具憑信性，其證據能力自
    無須加以嚴格限制；易言之，法院諭知被告無罪之判決時，
    即使是不具證據能力之傳聞證據，亦非不得資為彈劾證據使
    用，以供法院綜合研判形成心證之參考（最高法院98年度台
    上字第5774號、100年度台上字第2980號判決意旨參照）。
    是無罪判決本無傳聞法則規定之適用，縱使告訴人提出之刑
    事陳報狀為審判外陳述之傳聞證據，仍得用以彈劾檢察官所
    提證據之憑信性，故檢察官此部分上訴意旨容有誤會。
　㈡證人即告訴人於偵訊時證稱：我沒有看過、簽過本案借款條
    ，本案借款條是被告為了脫罪才偽造的，我沒有借給被告10
    0萬元等語（見偵字卷第47至48頁），然告訴人於民國109年
    5月3日提出之刑事陳報狀記載：「⒈告訴人於107年向鈞署告
    發被告疑涉嫌偽造文書一案，此事經二造之友人彭立中居間
    調解，告訴人回憶當年情境，依稀記得被告確實要求告訴人
    要簽認借款條予被告100萬元台幣不計利息之事。但當時告
    訴人是否有簽或是被被告逼煩了，勉強簽署。如今事隔7年
    ，加上告訴人已年逾8旬多實在也不復記憶，如再興訟，實
    在是徒滋紛擾。⒉告訴人因在104年7月17日被被告通報警方
    把我交給警方，當時我非常氣憤有種報復心態才在法庭上做
    出一些不實指控，因而害被告被起訴，我也受到另處刑合併
    二個月的刑責。此事對被告造成很重的傷害，深感抱歉。⒊
    又告訴人甫出獄，已痛改前非，目前皈依佛門，師父一再告
    誡，不能妄語，並戒官司訴訟。所以為求清靜，不再有訟累
    之苦，麻煩好友彭立中先生見證，親著此函，祈求鈞署撤銷
    此案之偵辦，以節省寶貴之司法資源，如蒙恩准，實感德澤
    」等語（見原審卷第184頁），可知告訴人於偵查中所證已
    與其於原審所提刑事陳報狀內容相互扞格；又證人彭立中於
    原審審理時證稱：104年7月17日告訴人被抓那天有打電話給
    我，跟我說他被被告抓，他們就到中山一派出所了，告訴人
    當時跟我說被告弄他，他很氣被告，他要咬死被告，不讓被
    告好過；很多年前，告訴人講過他有借被告100萬元，沒有
    提到要收利息，上開告訴人所提刑事陳報狀是告訴人在我面
    前，我們兩個擬的稿，我拿給打字行打字列印出來，告訴人
    有跟我一起去，他站在旁邊，印好後，他當場簽名按指印等
    語（見原審卷第227至234頁），核與告訴人提出之刑事陳報
    狀所載「告訴人回憶當年情境，依稀記得被告確實要求告訴
    人要簽認借款條予被告100萬元台幣不計利息之事」、「告
    訴人因在104年7月17日被被告通報警方把我交給警方，當時
    我非常氣憤有種報復心態才在法庭上做出一些不實指控」、
    「麻煩好友彭立中先生見證，親著此函」等語相符，足見告
    訴人確有可能因與被告前有嫌隙，而對被告作不實指控以陷
    害之，自難憑告訴人於偵查中之指訴，遽認被告涉有本案行
    使偽造私文書之犯行。　
　㈢觀諸法務部調查局問題文書鑑識實驗室105年11月9日調科貳
    字第10503470380號鑑定書所載，鑑定結果為：「…三、送鑑
    資料及分類：㈠102年6月14日借款條影本1紙；其上藍色「黃
    國浩」筆跡編為甲類筆跡。㈡黃國浩庭書筆跡原本2紙、102
    年6月10日不動產買賣契約書原本1份、合作開發協議書原本
    1份、簽收憑證原本1紙、102年5月7日承買意願書影本1紙；
    其上黃國浩親書筆跡均編為乙類筆跡。四、送鑑項目：筆跡
    鑑定。貳、鑑定方法：特徵比對、實體顯微鏡檢查。參、鑑
    定結果：一、甲類筆跡與乙類筆跡筆劃特徵不同。…」等語
    （見他字卷第6至9頁）。縱使上開筆跡鑑定結果認「甲類筆
    跡與乙類筆跡筆劃特徵不同」，至多僅能證明本案借款條上
    「黃國浩」三字非告訴人親簽，惟「非告訴人親簽」與「被
    告所偽簽」究屬二事，即使非告訴人親簽，是否係告訴人委
    請他人代簽？或係告訴人、被告以外之某第三人所簽？均無
    法完全排除其可能性。又證人樂震東於臺灣士林地方法院以
    104年度訴字第295號審理前案時證稱：我於100年因土地買
    賣，朋友介紹而認識被告，約於102年4月，被告向我借2萬
    元，於102年6月，我有與被告、告訴人見面，被告本來是7
    月份要還我錢，但他提前到6月打電話給我，說要談土地的
    事，並說要還我2萬元，所以我們就約在石牌捷運站肯德基
    見面，當時他還了我錢，我說「你怎麼會有錢提前還我？」
    ，他說他向一位老先生借了100萬元，並讓我見到一式二份
    的借款條，那個借款條特別的是除了「借100萬」以外，還
    有記載「領付300萬」，且上面有寫支票號碼，就是好像被
    告開了兩張支票，已經付了300萬，還欠100萬，跟一般借款
    條不太一樣，所以我有印象；被告還我錢後，我們聊了20分
    鐘土地的事，告訴人就來了，他們坐在隔壁桌，我坐的角度
    是剛好可以看得到，被告就把那個借款條拿出來，請告訴人
    簽名，好像有點爭執，但告訴人最後還是簽了等語（見原審
    卷第305至316頁），雖證人樂震東亦稱其不確定當時所見借
    款條即為本案借款條，惟審諸樂震東所見借款條作成之時間
    （102年6月）及內容（領付300萬元、借100萬元，且有記載
    兩張支票號碼），既皆與本案借款條相吻合，得認樂震東當
    時所見借款條極可能即為本案借款條，則其關於告訴人有簽
    署借款條之證述，即與上開筆跡鑑定結果有所出入，從而此
    鑑定結果是否絕對正確無誤？得否執此鑑定結果佐為不利於
    被告之認定？不無疑問。
三、綜上所述，依無罪推定及有疑唯利被告之原則，自難對被告
    論以檢察官所訴之行使偽造私文書罪，原審以不能證明被告
    犯該罪而諭知被告無罪，核無違誤，檢察官仍執前詞提起上
    訴，為無理由，應予駁回。至檢察官及被告固均聲請傳喚證
    人即告訴人，惟告訴人業於110年6月11日死亡（見本院卷第
    105頁個人資料查詢結果），而屬不能調查，附此敘明。
據上論斷，應依刑事訴訟法第368條、第373條，判決如主文。
本案經檢察官黃仙宜提起公訴，檢察官謝榮林提起上訴，檢察官
鄧媛到庭執行職務。
中　　華　　民　　國　　110 　年　　8 　　月　　31　　日
                  刑事第四庭    審判長法　官  陳筱珮
                                      法　官  林怡秀
                                      法　官  吳元曜
以上正本證明與原本無異。
檢察官如不服本判決，應於收受送達後20日內向本院提出上訴書
狀，惟須受刑事妥速審判法第9條限制。其未敘述上訴之理由者
，並得於提起上訴後20日內向本院補提理由書(均須按他造當事
人之人數附繕本)「切勿逕送上級法院」。
刑事妥速審判法第9條：
除前條情形外，第二審法院維持第一審所為無罪判決，提起上訴
之理由，以下列事項為限：
一、判決所適用之法令牴觸憲法。
二、判決違背司法院解釋。
三、判決違背判例。
刑事訴訟法第 377 條至第 379 條、第 393 條第 1 款之規定，
於前項案件之審理，不適用之。

                                      書記官  黃亮潔
中　　華　　民　　國　　110 　年　　9 　　月　　1 　　日

附件：臺灣士林地方法院109年度訴字第72號刑事判決
臺灣士林地方法院刑事判決            109年度訴字第72號
公　訴　人　臺灣士林地方檢察署檢察官
被　　　告　吳益勝　男（民國00年0月00日生）
                    身分證統一編號：Z000000000號
                    住○○市○○區○○街0段0號
                    居臺北市○○區○○街0號4樓
上列被告因偽造文書案件，經檢察官提起公訴（108年度偵緝字
第1260號），本院判決如下：
    主  文
吳益勝無罪。
    理  由
一、公訴意旨略以：被告吳益勝與告訴人黃國道於民國102 年間
    ，因共同詐欺劉碧玉，由本署檢察官以103 年度調偵字第11
    98號、104 年度偵緝字第620 號提起公訴，經臺灣士林地方
    法院以104 年度訴字第295 號各判處被告吳益勝、告訴人黃
    國道有期徒刑1 年，經本署檢察官及被告吳益勝均提起上訴
    （嗣經臺灣高等法院以105 年度上訴字第1267號，分別判處
    被告吳益勝有期徒刑1 年、告訴人黃國道有期徒刑1 年2 月
    確定，下稱前案），被告吳益勝竟為脫免刑責，竟基於偽造
    文書之犯意，在臺灣高等法院審理前案時，將其前於102 年
    6 月14日至104 年10月20日間之不詳時、地，在手寫之借款
    條之上，偽造告訴人黃國道當時所使用化名「黃國浩」之署
    名，於104 年10月20日臺灣高等法院審理前案時，提出於該
    法院而行使之，表示其等2 人共同向劉碧玉詐得之新臺幣（
    下同）400 萬元，其中300 萬元已交付告訴人黃國道，100
    萬元則屬被告吳益勝向告訴人黃國道借款之不實意思表示，
    足以生損害於告訴人黃國道及臺灣高等法院對於前案審理之
    正確性。嗣經臺灣高等法院將前開借款條送交法務部調查局
    問題文書鑑識實驗室鑑定，結果發現其上之「黃國浩」之署
    名，與告訴人黃國道之簽名筆跡不符，始查悉前情。因認被
    告吳益勝涉犯刑法第216 條、第210 條之行使偽造私文書罪
    嫌等語。
二、按犯罪事實應依證據認定之，無證據不得認定犯罪事實；又
    不能證明被告犯罪者，應諭知無罪之判決，刑事訴訟法第15
    4 條第2 項及第301 條第1 項分別定有明文。復按刑事訴訟
    法上所謂認定犯罪事實之證據，係指足以認定被告確有犯罪
    行為之積極證據而言，如未能發現相當證據或證據不足以證
    明，自不能以推測或擬制之方法，以為裁判基礎（最高法院
    29年上字第3105號、40年台上字第86號判例意旨參照）。再
    按刑事訴訟上證明之資料，無論其為直接或間接證據，均須
    達於通常一般之人均不致有所懷疑，而得確信其為真實之程
    度，始得據為有罪之認定，若關於被告是否犯罪之證明未能
    達此程度，而有合理懷疑之存在，致使無從形成有罪之確信
    ，根據「罪證有疑，利於被告」之證據法則，即不得遽為不
    利被告之認定（最高法院76年度台上字第4986號判例意旨參
    照）。又告訴人之告訴，係以使被告受刑事訴追為目的，是
    其陳述是否與事實相符，仍應調查其他證據以資審認。告訴
    人所述被害情形須無瑕疵可指，且就其他方面調查又與事實
    相符，其供述始足據為判決之基礎，不得以告訴人之指訴為
    被告犯罪之唯一證據（最高法院52年台上字第1300號、61年
    台上字第3099號等判例及84年度台上字第5368號判決意旨參
    照）。
三、公訴意旨認被告吳益勝涉有前揭犯行，無非係以被告吳益勝
    於偵查中之供述、證人即告訴人黃國道於偵查中之證述、借
    款條影本、法務部調查局問題文書鑑識實驗室於105 年11月
    9 日調科貳字第10503470380 號出具之鑑定書、臺灣高等法
    院105 年度上訴字第1267號刑事判決等證據資料，為其論斷
    之依據。訊據被告堅決否認有何行使偽造私文書之犯行，辯
    稱：本案系爭借款條內容是我寫的，但是借款條右下角的「
    黃國浩」不是我簽的，是告訴人黃國道簽的，告訴人當時跟
    我們說他叫黃國浩，其實他的本名是黃國道。我確實有向告
    訴人借新臺幣（下同）100 萬元，所以才會簽立上開借款條
    。當時是我報警抓告訴人，所以告訴人很氣憤，本案是告訴
    人故意誣陷我等語。
四、經查：
  ㈠被告吳益勝有於102 年6 月14日向告訴人黃國道借款100 萬
    元，並簽立借款條乙節，業據被告於偵查及本院審理時供承
    在卷（見108 年度偵緝字第1260號卷【下稱偵緝卷】第19、
    20、38至40頁、本院109 年訴字第72號卷【下稱本院卷】第
        51、52、226 、336 頁），並有借款條1 紙在卷可憑（
        見107 年度他字第3154號卷【下稱他字卷】第33頁），
        此部分事實應堪認定。
  ㈡證人即告訴人黃國道於偵查中具結證稱：我沒有看過、簽過
    上開借款條，上開借款條是被告為了脫罪才偽造的。我沒有
    借給被告100 萬元等語（見108 年度偵字第7727號卷【下稱
    偵卷】第47、48頁），然觀諸證人黃國道於109 年5 月3 日
    提出之刑事陳報狀記載：「⒈告訴人於107 年向鈞署告發被
    告吳益勝疑涉嫌偽造文書一案，此事經二造之友人彭立中居
    間調解，告訴人回憶當年情境，依稀記得被告吳益勝確實要
    求告訴人要簽認借款條予被告100 萬元台幣不計利息之事。
    但當時告訴人是否有簽或是被被告吳益勝逼煩了，勉強簽署
    。如今事隔7 年，加上告訴人已年逾8 旬多實在也不復記憶
    ，如再興訟，實在是徒滋紛擾。⒉告訴人因在104 年7 月17
    日被被告吳益勝通報警方把我交給警方，當時我非常氣憤有
    種報復心態才在法庭上做出一些不實指控，因而害被告被起
    訴，我也受到另處刑合併二個月的刑責。此事對被告造成很
    重的傷害，深感抱歉。⒊又告訴人甫出獄，已痛改前非，，
    目前皈依佛門，師父一再告誡，不能妄語，並戒官司訴訟。
    所以為求清靜，不再有訟累之苦，麻煩好友彭立中先生見證
    ，親著此函，祈求鈞署撤銷此案之偵辦，以節省寶貴之司法
    資源，如蒙恩准，實感德澤。」等語（見本院卷第184 頁）
    ，足見證人黃國道所述前後不一，其是否有在上開借款條上
    簽名，顯有疑義，是證人黃國道於偵查中之證述尚不足認定
    被告有公訴意旨所指行使偽造私文書犯行。
  ㈢參以證人彭立中於本院審理時具結證稱：104 年7 月17日告
    訴人黃國道被抓那天有打電話給我，黃國道說他被被告吳益
    勝抓，他們就到中山一派出所了。黃國道跟我說被告弄他，
    他要咬死被告，不讓被告好過等語（見本院卷第226 至229
    頁），核與證人黃國道提出之刑事陳報狀上所載「‧‧‧在104
     年7 月17日被被告吳益勝通報警方把我交給警方，當時我
    非常氣憤有種報復心態才在法庭上做出一些不實指控‧‧‧」
    等語相符（見本院卷第184 頁），足證告訴人與被告已有嫌
    隙，自難僅以告訴人之指訴，遽認被告涉有本案行使偽造私
    文書犯行。
  ㈣再觀諸法務部調查局問題文書鑑識實驗室於105 年11月9 日
    調科貳字第10503470380 號出具之鑑定書，鑑定結果為：「
    ‧‧‧三、送鑑資料及分類：㈠102 年6 月14日借款條影本1 紙
    ；其上藍色「黃國浩」筆跡編為甲類筆。㈡黃國浩庭書筆跡
    原本2 紙、102 年6 月10日不動產買賣契約書原本1 份、合
    作開發協議書原本1 份、簽收憑證原本1 紙、102 年5月7 
    曰承買意願書影本1 紙；其上黃國浩親書筆跡均編為乙類筆
    跡。四、送鑑項目：筆跡鑑定。貳、鑑定方法：特徵比對、
    實體顯微鏡檢查。參、鑑定結果：一、甲類筆跡與乙類筆跡
    筆劃特徵不同‧‧‧」等語（見他字卷第6 至9 頁），故本件
    無法單憑法務部調查局筆跡鑑定結果，遽認上開借款條上「
    黃國浩」三字確為被告所簽署，自難執此作為不利被告之認
    定。
五、綜上所述，公訴意旨所舉之證據，尚無法使本院形成被告行
    使偽造私文書犯行之有罪心證，即檢察官起訴所憑之證據，
    無論直接或間接證據，均尚未達於通常一般之人均可得確信
    ，而無合理之懷疑存在之程度，復查無其他積極證據足以證
    明被告確有公訴意旨所指訴之行使偽造私文書犯行，本諸「
    罪證有疑、利歸被告」之刑事證據法則，是被告之犯罪既屬
    不能證明，揆諸前揭說明，自應為無罪諭知。
據上論斷，應依刑事訴訟法第301 條第1 項，判決如主文。
本案經檢察官黃仙宜提起公訴，檢察官謝榮林到庭執行職務。
中    華    民    國   110    年    4    月      7    日
                  刑事第四庭審判長法  官  .楊秀枝
                                  法  官   彭凱璐
                                  法  官   錢衍蓁
以上正本證明與原本無異。
如不服本判決應於收受送達後20日內向本院提出上訴書狀，並應
敘述具體理由。其未敘述上訴理由者，應於上訴期間屆滿後20日
內向本院補提理由書( 均須按他造當事人之人數附繕本) 「切勿
逕送上級法院」。
                                  書記官   周佳誼
中    華    民    國   110    年    4    月      7    日